行  政  法  院  判  決                          八十七年度判字第二二二九號
    原      告  甲○○
    訴訟代理人  陳中和
    被      告  財政部臺灣省北區國稅局
右當事人間因綜合所得稅事件，原告不服行政院中華民國八十七年五月二十二日台八
十七訴字第二五四七二號再訴願決定，提起行政訴訟，本院判決如左︰
    主  文
原告之訴駁回。
    事  實
緣原告八十年度綜合所得稅結算申報，被告以其漏報取自國防部中山科學研究院（以
下簡稱中科院）之薪資所得計新台幣（下同）二一四、二一八元，乃核定補徵稅額九
、二四○元。原告不服，就取自中科院薪資所得二一四、二一八元部分，申經復查結
果，未准變更。乃循序提起行政訴訟。茲摘兩造訴辯意旨於次：
原告起訴意旨及補充理由略謂：一、原告迄今只收到一份八十年薪資扣繳憑單，也於
法定期限內完成申報，實不知被告所稱原告有逃稅、漏報之依據為何﹖原告於退休時
民事庭對原告所領取之研究補助費認非屬薪資所得，不得列入退休金請領範圍（桃園
地院八十四年度勞訴字第二十六號判決書、八十五年度勞上字第二十三號判決參照。
何以行政機關（財政部）與民事判決對薪資會有如此大認知差異。二、各種補助費及
按月或按年領取之退休金或養老金。其「按月」或「按年」領取之退休金或養老金包
不包含其他給予，若只有退休金或養老金，則財政部八十五年十二月五日台財稅第八
五一九二八○九一號函，將「按月」或「按年」非屬退休金或養老金之給予納入範圍
，就有擴權解釋法令之嫌。因為所得稅法明訂只有退休金或養老金。六十八年十一月
八日台六十八財第一一二○四號函等據為原告不利之處分，惟行政機關之函釋不得
為對人民處分之依據，足證原處分不無違誤。三、國防部中山科學研究院（以下簡稱
中科院）所從事之研發工作，事關國家機密與安全，內政部警政署入出境管理局把中
科院所聘雇人員，以重點列管，保密等級均以〔密〕以上等級管制，非經國家主管機
關核准不得入出境。外交部領事事務局將中科院員工以公、教人員列管，其員工一律
以〔天〕字護照管制。行政院勞工委員會將受聘雇勞工歸類於國防事業。中科院受聘
雇員工若非從事國家機密研究工作，入出境管理局何須嚴禁中科院員工未經核准不得
入出國境！中科院員工若非公、教人員外交部領事事務局何需以〔天〕字護照管制。
中科院員工若非國防事業何以不能適用勞工法律﹖原告所領之「技術津貼」其名稱定
義是屬何種收入，乃名詞用語不同，若稱「研究補助費」、「實物津貼」、「房租津
貼」等名稱是否就可免納所得稅呢﹖四、原告所領之「技術津貼」是否屬研究補助費
應從不同角度來探討：１：是否屬研發新科技所獲得之預算﹖２：所研發之物品是否
屬國家發展所需要﹖３：各部會對中科院所從事之工作認知為何﹖４：社會大眾對中
科院所從事工作滿意度為何﹖５：中科院員工權益為何﹖６：國家對中科院之期許為
何﹖而非財政部一只函釋「按月定額領取」即屬薪資，所得稅法法條涵義應否考量主
、客觀環境所造成之公平取向，應是執法人員心中的天秤。扣繳憑單是人民報繳稅金
之主要依據，也為稅捐機關認同。雇主為逃避原告退休、加班等等金額給付，才會於
原告受雇之初，違反政府單一薪俸之政策，而將所領之技術津貼列為研究補助費，只
不過以往國防獨大的政策下，其他行政機關行政權不達國防體系，現國家民主化，一
切依法行政，但是不能因依法行政而使人民權益受損。五、國防部和中科院明白這種
道理，更為彌補軍文職人員同工不同酬之實，遂在民國六十八年財政部以台財稅第三
八五○一號函授權國防部及中科院自行認定非軍職員工之品位加給「技術加給」課稅
徵免原則，作出依憲法第一百六十五條、第一百六十六條、第一百六十七條所定獎勵
措施時所得稅法第四條第八款但書部分及以軍事審判法第三條「視同現役軍人」部分
，比照所得稅法第一款現役軍人之薪餉免稅之條文，核給非軍職人員之品位加給（技
術加給）部分免稅之待遇。何況所得稅法第四條第八款但書部分有牴觸憲法第一百六
十六條、第一百六十七條之爭議，亟待大法官會議釋憲釐清。中科院非軍職員工之品
位加給（技術加給）縱然為稅賦公平起見，必須取消免稅待遇，亦應當準用軍人之起
課標準，同步實施，更免於追課五年之所得稅，方為合理。六、政府對人民之施政應
符合公平原則：更有甚者，財政部就與中科院非軍職員工免稅性質雷同之中、小學教
師課外課輔所得，竟採用不同之標準，硬是以「基於信賴與保護原則」曲於維護，不
追課中、小學教師五至七年課外課輔所得，顯然有違憲法第七條「中華民國人民，無
分男女、宗教、種族、階級、黨派，在法律上一律平等」之保障，難令原告心服。中
科院各級研究人員之研究心得皆存於本院圖書館中可供鈞院查證。再按「個人之綜合
所得總額，以其全年左列各類所得合併計算之，惟所得稅法第四條第八款「．．．但
受領之獎學金或補助費，如係為授與人提供勞務所取得之報酬不適用之」之但書規定
，顯然為德不彰，牴觸憲法第一百六十七條國家應獎勵科學之發明與創造．．．第一
百六十七條第三項．．．於學術或技術有發明者．．．之保障規定。七、政府機關對
人民之信賴應予保護：按「機關之間對法條施行若有爭議，在爭議未確定前，如對人
民權益有所影響，應選擇對人民最有利之方法為之」。此為法治國家行政權作用時之
基本原則，為避免侵害人民的權利之當然限制。況且，如果其中之一機關施行之結果
對人民有利之受益處分，縱或與其他機關間有爭議，最後結果如何，也不能因此否認
原有之受益結果，加以追回，或有追回之必要時，亦應由做成受益決定之機關代為負
擔。以避免人民對國家法治之不信任，導致其他惡劣之後果。(1)查品位加給（或技術
津貼）應否課徵所得稅，在民國六十八年財政部雖擬具辦法以六十八財字第一一二○
四號函准行政院備查在案，並以台財稅第三八五○一號函復國防部；國防部及中科院
秉承往例，認定為免稅所得，因此，並未開立扣繳憑單。原告據此認為就領受自中科
院代表國家所核予品位加給（技術津貼）免稅待遇為無可置疑之事實，信賴保護原則
亦因而確立。(2)再就財稅機關之作為以觀，除前項所述外，財政部賦稅署於八十年一
月四日就納稅義務人所提出中科院非軍職人員薪資未盡合理之建言，移交桃園縣稅捐
稽徵處查明，經該處大溪分處派員調查瞭解，略以：「據中科院稱其員工薪資係分本
俸及品位加給（技術津貼）兩部分，本俸依法課稅。至品位『技術』加給依所得稅法
第四條第八款規定為研究補助費，依法免納所得稅。」並函復納稅義務人略以：「中
科院員工研究（技術）加給，係政府為獎勵科技人員科技研究工作之研究補助費，此
研究補助費台端建議應改成單一薪俸核課綜合所得稅，以健全所得稅制，此案俟所得
稅法修正時將一併建議上級單位參採」。本案系爭所得依上開所陳，迨至民國八十年
稅捐稽徵機關仍為免稅所得。(3)溯自八十一年七月一日財政部台灣省北區國稅局成
立，對中科院給付之「品位加給」與「技術津貼」究竟可否適用所得稅法第四條第八
款規定免課所得稅，認滋生疑義，乃於八十二年四月十五日北區國稅三第八二○○七
三○七號函財政部建議「考量中科院薪給制度對研究補助費性質之加給未按個案給付
，致應列入課稅範圍之因素，採不溯既往原則；明定自八十二年度起，中科院非軍職
人員研究補助費性質之品位（技術）加給均應列入薪資所得扣繳範圍，並應依法申報
綜合所得稅。」惟依右述足證財稅機關亦認定系爭品位加給（技術津貼）為免稅所得
，政府對於人民信賴應予保護。為此請將一再訴願決定及原處分均撤銷，並命中山科
學研究院參加訴訟（此部分另行裁定）及為言詞辯論等語。
被告答辯意旨略謂︰查中科院之預算雖分別依計畫編列人事費支應其員工之各項給與
，但實際上領受「科技品位加給」或「技術津貼」之非軍職人員，無論配屬之單位或
參與不同計畫，悉依該院所訂「科技人員品位加給支給標準表」、「技術員薪給標準
表」之等級，每月按級定額領取「科技品位加給」或「技術津貼」。該院與其聘僱人
員之約定事項亦載明所指薪給，除實物代金及眷補費外，包括全部給與，是以該院非
軍職人員所領受之「科技品位加給」或「技術津貼」，應屬其因提供勞務所取得之報
酬，另被告於八十二年間曾派員前往該院現場瞭解結果，該院支付非軍職人員之「科
技品位加給」及「技術津貼」係採按月給付方式，是原核定以系爭薪資所得（研究補
助費或品位加給）二一四、二一八元，併課當年度綜合所得額，核定應補稅額九、二
四○元，要無不合。至原告主張於申報所得稅時，即依當年度扣繳憑單誠實申報，而
今中科院復掣發扣繳憑單，被告怠於事實之認定，而以扣繳憑單之掣發與否為課稅之
認定標準，且在認定標準未明確前，追溯補徵系爭所得之綜合所得稅，實有悖依法課
稅原則乙節；按財政部六十八年十一月三十日台財稅第三八五○一號函釋，中科院發
給研究人員之研究加給依職級按月定額發給者，應屬各該研究人員之薪資所得，應於
給付時依法辦理扣繳，所得人並應於年度結算申報時合併申報課稅，並自六十九年一
月起有適用。是「品位加給」屬薪資所得應合併申報課稅已臻明確，原告主張顯係對
法令之誤解。又按現行所得稅法對此相關之規定條文，係於民國五十二年制訂迄今，
對系爭「品位加給」及「技術津貼」應依法課徵所得稅之規定並未修正，被告依所得
稅法規定補徵八十年度綜合所得稅，並無不合。另主張自中科院退休時未取得該給與
之分文退休金乙節，此與本案系爭所得究竟是否屬免稅所得無，併予陳明。原處分
及所為復查、訴願、再訴願決定並無違誤，請駁回原告之訴等語。
    理  由
按「中華民國政府或外國政府，國際機構、教育、文化、科學研究機構、團體，或其
他公私組織，為獎勵進修、研究或參加科學或職業訓練而給與之獎學金及研究、考察
補助費等所得，免納所得稅。但受領之獎學金或補助費，如係為授與人提供勞務所取
得之報酬，不適用之。」為行為時所得稅法第四條第八款所規定。又「凡公、教、軍
、警、公私事業職工薪資及提供勞務者之所得，為薪資所得，該項所得之計算，以在
職務上或工作上取得之各種薪資收入為所得額；前項薪資包括薪金、俸給、工資、津
貼、歲費、獎金、紅利、各種補助費及按月或按年分期給付之退休金或養老金。但為
雇主之目的，執行職務而支領之差旅費、日支費及加班費不超過規定標準者，及依同
法第四條規定免稅之項目，不在此限。」復為同法第十四條第一項第三類所明定。本
件原告八十年度綜合所得稅結算申報，被告以其漏報取自中科院之薪資所得計二一四
、二一八元，核定補徵稅額九、二四○元。原告就前揭取自中科院薪資申請復查，未
准變更，揆諸首揭規定，洵非無據。原告訴稱：系爭所得係研究補助費，依行為時所
得稅法第四條第八款規定，應屬免稅所得，且系爭所得係依研究計畫專案申請及依各
員工參與程度分別計算發放，並非定額給付，於會計上採按月給付僅屬權衡變通辦法
，其性質符合財政部六十八年十一月三十日台財稅字第三八五○一號函釋，稽徵機關
逐年至中科院查閱相關會計資料，亦對系爭所得未予扣繳一節未予置理，中科院據以
認定系爭研究補助費係屬免稅所得，符合憲法第一百六十七條第三款規定，稽徵機關
於經過數年後始為應稅主張，有違信賴原則等語。惟查原告為中科院非軍職員工，八
十年度領取自中科院薪資中之二一四、二一八元屬品位加給，為其所不爭，而中科院
之預算雖分別依計畫編列人事費支應員工之各項給與，然領受科技品位加給或技術津
貼之非軍職人員，無論配屬之單位或參與不同計畫，悉依該院所訂「科技人員品位加
給支給標準表」「技術員薪給標準表」之等級，每月按級定額領取科技品位加給或技
術津貼。且中科院聘僱人員之約定事項亦載明薪給除實物代金及眷補費外，包括全部
給與，業經被告所屬大溪稽徵所赴中科院查閱資料瞭解無誤，並為中科院八十一年十
一月三日八十一訓誠字第一六八七三號函所明示，足見中科院給付非軍職員工之品位
加給自始即屬薪資所得，且依職級按月定額支給，為提供勞務所取得之報酬，依首揭
行為時所得稅法第四條第八款但書及第十四條第一項第三類之規定，核非免稅之研究
補助費所得，屬應課稅之薪資所得。原告謂該規定牴觸憲法第一百六十六條、第一百
六十七條第三款規定，顯屬誤會。再系爭研究補助費（品位加給或技術津貼）既屬應
稅所得，被告乃發單補徵稅款，並未逾稅捐稽徵法第二十一條所定核課期間，則原告
主張基於信賴保護及不溯既往原則應免予追繳云云，亦非可採。本件被告復查結果，
未准變更，核無違誤。一再訴願決定遞予維持，俱屬妥適。原告起訴論旨為無理由，
應予駁回。其請求為言詞辯論，核非必要，併此明。
據上論結，本件原告之訴為無理由，爰依行政訴訟法第二十六條後段，判決如主文。
中    華    民    國     八十七      年     十一     月       六        日
                    行 政 法 院 第 四 庭
                                審 判 長 評  事      吳      仁
                                         評  事      黃  合  文
                                         評  事      吳  錦  龍
                                         評  事      林  家  惠
                                         評  事      吳  明  鴻
右  正  本  證  明  與  原  本  無  異
                                         法院書記官  張  惠  美
中    華    民    國     八十七      年     十一     月       九        日
